【裁判字號】    85,台覆,172
【裁判日期】    850808
【裁判案由】    煙毒
【裁判全文】
最高法院刑事判決                                八十五年度台覆字第一七二號
    被      告  甲○○
    選任辯護人  張世柱律師
                劉智園律師
右被告因煙毒案件，經台灣高等法院中華民國八十五年五月二十九日終審更審判決（
八十五年度上重更(一)字第八號，起訴案號：台灣台北地方法院檢察署八十三年度偵字
第一四三四四號）後，依職權送請覆判，本院判決如左：
    主  文
原判決撤銷，發回台灣高等法院更審。
    理  由
本件原判決認定被告甲○○明知毒品海洛因為懲治走私條例所列管之管制進出口物品
，不得自國外運入，竟為圖謀私利，與成年人即泰國華僑葉桂林（年籍不詳）及本國
人蘇國祥（通緝中）、陳延焜（已判刑確定），與陳冠源、吳貴枝等人所組成之販毒
集團，共同基於概括之犯意，謀議以毒品混入活性炭方式走私毒品海洛因至台灣再予
還原成海洛因販賣。並約定由被告在台灣與泰國之間聯絡，葉桂林負責至泰北山區向
毒梟「昆沙」購買海洛因磚，磨成粉摻入活性炭中，再由被告及蘇國祥負責將摻有毒
品海洛因之活性炭運進台灣。陳延焜則由葉桂林教以將海洛因還原之方法，負責將摻
在活性炭內之海洛因還原成海洛因磚。陳延焜每還原一塊海洛因磚，可獲得新台幣（
下同）五萬元代價，再由陳延焜將海洛因磚交由被告及陳冠源、吳貴枝售賣。被告及
葉桂林、蘇國祥乃於民國八十三年一月間，將摻有海洛因之活性炭自泰國交由不知情
之台灣納赫國際公司以貨櫃方式走私進口台灣基隆港。其中摻有海洛因之活性炭共有
六箱，每箱內裝有二十包活性炭，但每箱僅有十包活性炭摻有海洛因，即共走私進口
六十包摻有海洛因之活性炭，而每一包摻有海洛因之活性炭約可做成一塊重約三百五
十公克之海洛因磚。待進口台灣後，由不知情之報關行僱車將上開活性炭運至高雄市
○○○路交流道旁加油站，交予陳冠源接貨，而先置於高雄市三民區○○○路二三九
巷二十九弄三之五號租處，由陳冠源、陳延焜先行還原二包摻有海洛因之活性炭失敗
。因陳延焜覺得高雄租處不適合還原海洛因，乃將其餘活性炭轉運至台北縣板橋市○
○路○段六十六巷十八號四樓陳延焜家中，而於八十三年農曆春節前，由陳冠源、陳
延焜在上開板橋市陳延焜家中還原摻有海洛因之活性炭一包成功，並交由吳貴枝售賣
。隨即又在上開板橋市陳延焜家中還原摻有海洛因之活性炭三包時，因電線走火而失
敗，再將所餘摻有海洛因之活性炭五十四包移至陳延焜位於台北縣淡水鎮○○路一一
六巷一弄二十三號其不知情之妹妹陳雪芬家中。並於八十三年農曆正月十五日元宵節
過後，在陳雪芬前開住處成功還原出摻有海洛因之活性炭。陳延焜自前開元宵節起共
還原出海洛因磚二十八塊，另純活性炭二百多箱則運送至台北市○○○路三七三號陳
延焜住所，上開壓製成磚之海洛因均以每塊磚三十五萬元（進價為三十萬元）分別於
八十三年四月十六日十四時三十分、同月二十四日十五時，在台中市○○路與健行路
口健行國小前，各售賣三塊海洛因磚予陳冠源、吳貴枝。由於被告在八十三年一月間
為前開毒品走私時，係由其於泰國委託報關行「坤尼」馬小姐辦理出口報關手續，再
交由「萬海海運公司」運送至基隆港，被告為前開行為之代價經該販毒集團約定為一
百五十萬元（原為三百萬元），言明應自陳延焜還原提煉之海洛因販賣後所得中償付
之。陳延焜乃於八十三年四月二十七日十四時，在台北市○○路與長安西路口統聯客
運台北總站交付海洛因三塊（置於義美小泡芙鐵桶內）予被告持有，作為抵償積欠被
告之上開一百五十萬元欠款。被告並將上開海洛因三塊，於同日十五時帶至台北市○
○路福祿壽香舖交付楊岳鑫售賣，並要求每塊海洛因售價為四十萬元。同月二十九日
十六時，被告再到前開福祿壽香舖向楊岳鑫取得部分售賣款三十八萬元，得款後除將
其中十六萬餘元兌換六千美元攜至泰國使用外，餘款則交付家中花用。八十三年五月
二日陳延焜在攜帶自製之海洛因磚八塊，駕駛000－0000號小客車由台北縣板
橋市居所往台中市欲售賣予陳冠源。同日十三時許，在北部第二高速公路龍潭收費站
處，被憲兵當場查獲，並在其身上及車內扣得海洛因磚八塊及海洛因粉末四包。嗣據
陳延焜供述在台北縣板橋市○○路○段六十六巷十八號四樓查獲海洛因磚二塊（連同
前開扣得之海洛因八塊及海洛因粉末四包共淨重三五二三點六二公克）。復循線於八
十三年六月十六日下午七時三十分許，在台北縣板橋市○○路○段六十六巷十八號四
樓，扣得摻有海洛因之活性炭二包（共淨重二一二七點五公克）。並於高雄市三民區
○○○路二三九巷二十九弄三之五號租處查扣陳延焜所有還原海洛因所用工具蒸餾桶
一個、石棉濾紙一包、鐵漏斗一個、瓷漏斗一個、量杯二個、蒸餾瓶一個、生石灰一
桶，而剩餘置於陳雪芬處尚未還原之活性炭二十四包，因陳延焜事先之指示，於事發
後，由陳雪芬丟棄滅失。被告不知陳延焜已被捕，於八十三年六月二十六日自泰國返
國，同日下午十五時三十分許，在桃園中正機場入境大廳為憲警查獲等情。因而撤銷
初審判決，改判論處被告共同連續販賣毒品罪刑，固非無見。惟查：(一)被告否認參與
販毒犯行，辯稱伊不知其代辦進口之活性炭含有海洛因。陳延焜囑其轉交楊岳鑫之海
洛因則裝在小泡芙鐵桶內，伊不知為海洛因等語。而陳延焜在初審及原審發回前審理
中供稱：「共犯為我和葉桂林、蘇國祥、陳冠源四人合作」，「被告為負責活性炭報
關部分」，「被告只知道是活性炭，我想被告不知道是海洛因」，「共犯是葉桂林、
蘇國祥、陳冠源我們四人」，「甲○○沒有參與」，「（海洛因磚三塊）是蘇國祥叫
我交給他（被告）的，蘇有告訴我叫我不要告訴周所交的是海洛因」（見初審卷卅八
頁，原審上訴卷六七頁）各等語。此等有利被告之供述，如何不足為有利被告之認定
，未於判決內說明，尚有未當，本院前次判決發回意旨已加指明。原判決仍未於理由
內說明，自屬理由不備，原有瑕疵依然存在。(二)原判決既認定被告與葉桂林、陳冠源
、吳貴枝等人有犯意聯絡與行為分擔。但理由內則又稱被告非販毒集團之成員等語，
事實與理由亦有矛盾。又，原判決既認定被告與陳延焜等人同屬犯罪集團之販毒共同
正犯，則共同被告吳貴枝所售賣之毒品海洛因乙包，得價若干﹖何以不併宣告沒收﹖
未見論其理由，併亦欠洽。原判決認定事實既有不當，自應予撤銷，發回更審。又
犯肅清煙毒條例之罪者，除該條例第十六條第一款、第二款所定案件應送本院覆判外
，以地方法院或其分院為初審，高等法院或其分院為終審，同條例第十六條規定甚明
。對煙毒案件之終審判決，不得聲明不服，提起上訴。被告之聲明上訴，祗係促請原
審法院為職權之發動，本院仍應依覆判程序辦理。對於被告之上訴，不另從程序上予
以駁回，併予明。
據上論結，應依肅清煙毒條例第十七條第三款，判決如主文。
中      華      民      國    八十五    年      八      月      八      日
                              最高法院刑事第八庭
                                  審判長法官  紀  俊  乾
                                        法官  吳  雄  銘
                                        法官  劉  敬  一
                                        法官  洪  清  江
                                        法官  李  璋  鵬
      右正本證明與原本無異
                                              書  記  官
中      華      民      國    八十五    年      八      月     十四     日


司法院資訊處製作；財團法人民間司法改革基金會備份。
